【裁判字號】    88,訴,640
【裁判日期】    890824
【裁判案由】    偽證
【裁判全文】
臺灣嘉義地方法院刑事判決                          八十八年度訴字第六四號
    公  訴  人  臺灣嘉義地方法院檢察署檢察官
    被      告  甲○○
    選任辯護人  王清海
右列被告因偽證案件，經檢察官提起公訴（八十八年度偵字第五一三二號），本院判
決如左：
    主  文
甲○○無罪。
    理  由
一、公訴意旨略以：被告甲○○明知其曾於民國八十七年十一月初，及同年十一月底
    在嘉義縣中埔鄉○○街一一五巷七號附近，向案外人莊新發購買新台幣（下同）
    九千元、五千元之第二級毒品安非他命，另於八十七年十二月初在前址附近，由
    莊新發轉讓安非他命一次供其施用。詎竟基於偽證之犯意，於臺灣嘉義地方法院
    檢察署八十八年度偵字第三二七四號該案被告莊新發違反毒品危害防制條例案件
    偵查時，經檢察官以證人身分於八十八年七月六日下午四時將其傳喚到庭，在告
    以具結之義務及偽證之處罰並命具結後，被告竟於是日及同年七月六日上午十時
    三十分檢察官訊問時，就於上開案情重要關係之事項，故意為：「（問：是否有
    向莊新發買安非他命？）不是向莊新發買安非他命，安非他命是在嘉義市鐵路餐
    廳巷口的理髮部向綽號『安安』或『紅龜』買的。」、「（問：八十七年九月十
    一日下午三時四十分你打電話給莊新發說你已到家，你那邊還有嗎？是什麼意思
    ？）是我問他有沒有茶葉，要向他買。」、「（問：八十七年十一月六日晚上八
    時四十一分八秒莊新發打電話給你說他想要拿一錢，叫你也拿一錢，叫他也拿一
    錢，是什麼東西？）是茶葉。」、「（問：什麼茶葉一錢要九千元？）不曉得，
    應該是高山比較好的茶葉，他向誰買的我不知道。」等虛偽不實之陳述，因認被
    告涉犯刑法第一百六十八條偽證罪嫌等語。
二、按犯罪事實應依證據認定之，無證據不得推定其犯罪事實，又被告之自白，不得
    作為有罪判決之唯一證據，仍應調查其他必要之證據，以察其是否與事實相符，
    刑事訴訟法第一百五十四條、第一百五十六條第二項定有明文。次按刑法第一百
    六十八條規定證人依法作證時，必須對於案情有重要關係之事項，為虛偽之陳述
    ，始負偽證罪之責，所謂於案情有重要關係之事項，係指該事項之有無，足以影
    響於裁判之結果者而言，蓋證人就此種事項為虛偽之陳述，則有使裁判陷於錯誤
    之危險，故以之為偽證罪，而科以刑罰，苟其事項之有無，與裁判之結果無關，
    僅因其陳述虛偽，而即對之科刑未免失之過酷，是以上開法條加此特別構成要件
    ，以限定虛偽陳述之範圍，與其他立法例對於證人虛偽陳述之結果不設何等區別
    者，其立法精神自有不同，最高法院二十九年度上字第二三四一號著有判例。再
    按刑法第一百六十八條偽證罪，須「證人」於執行審判職務之公署審判時或於檢
    察官偵查時，於案情有重要關係之事項，供前或供後具結，而為虛偽陳述者始該
    當，倘以「被告」身分應訊，因刑事被告於刑事訴訟法上本有無須違背自己意思
    陳述之緘默權利，對己身所涉案情當無真實陳述義務，尚非偽證罪處罰之對象。
三、公訴人認被告甲○○涉有偽證罪嫌，無非被告之自白，及嘉義地方法院檢察署八
    十八年七月六日下午四時之訊問筆錄、八十八年七月二十九日上午十時三十分之
    訊問筆錄、證人結文、通訊監察譯文表各一份（上均為影本）為其論據。訊據被
    告對其於嘉義地方法院檢察署八十八年度偵字第三二四七號該案被告莊新發違反
    毒品危害防制條例案件偵查中，經檢察官以證人身分傳喚到庭，並令具結後，對
    檢察官詢問是否曾向莊新發購買毒品，以及監聽譯文中稱向莊新發所拿茶葉係何
    物品等問題時，答以未曾向莊新發購買毒品，以及確係真正高山茶葉等語之事實
    固坦承不諱，惟堅詞否認有何偽證犯行，辯稱：莊新發所涉違反毒品危害防制條
    例案件，業據臺灣高等法院臺南分院以八十八年度上訴字第一八四二號判處「原
    判決撤銷，莊新發連續轉讓第二級毒品，處有期徒刑十月，被訴販賣第二級毒品
    部分無罪。」確定在案，其中關於販賣毒品部分，既獲判無罪確定，則被告所稱
    未向莊新發購買毒品等語，自非虛偽。又監聽譯文中所稱之茶葉係指安非他命無
    訛，此部分陳述固屬不實，然此乃出於被告為規避與莊新發合買毒品之行為所言
    ，對於上開確定判決所認定莊新發轉讓毒品之有罪事實，要非重要關係事項，應
    不構成偽證罪云云。
四、經查：
（一）被告確於臺灣嘉義地方法院檢察署八十八年度偵字第三二七四號該案被告莊新
      發違反毒品危害防制條例案件偵查時，經檢察官於八十八年七月六日下午四時
      以證人身分將其傳喚到庭，在告以具結之義務及偽證之處罰並命具結後，分別
      於是日及同年七月六日上午十時三十分檢察官訊問：「你是否有向莊新發購買
      安非他命？」、「八十七年九月十一日下午三時四十分打電話給莊新發說你已
      到家，你那邊還有嗎？是什麼意思？」、「八十七年十一月六日晚上九時四十
      一分八秒莊新發打電話給你說他想要拿一錢，叫你也拿一錢，叫他也拿一錢，
      是什麼東西？」、「什麼茶葉一錢要九千元？」等問題後，分別答以：「不是
      向莊新發買安非他命，安非他命是在嘉義市鐵路餐廳巷口的理髮部向綽號『安
      安』或『紅龜』買的。」、「是我問他有沒有茶葉，要向他買。」、「是茶葉
      。」、「不曉得，應該是高山比較好的茶葉，他向誰買的我不知道。」等內容
      之事實，業據被告坦承不諱，並有上開訊問筆錄、證人結文影本各一份附卷（
      偵查卷第三至九頁可證），且經本院調閱臺灣嘉義地方法院檢察署八十八年度
      偵字第三二四七號該案被告莊新發違反毒品危害防制條例偵查卷宗屬實。又前
      開莊新發違反毒品危害防制條例案件，業據嘉義縣警察局竹崎分局嘉竹警字第
      二六四一三號、臺灣嘉義地方法院檢察署八十八年度偵字第三二七四號、本院
      八十八年度訴字第六二三號、臺灣高等法院臺南分院八十八年度上訴字第一八
      四二號偵查審理，最後判處「原判決撤銷，莊新發連續轉讓第二級毒品，處有
      期徒刑十月，被訴販賣第二級毒品部分無罪。」確定在案，亦有臺灣高等法院
      臺南分院八十八年度上訴字第一八四二號判決一份在卷（本院卷五十七頁）可
      參，亦經調閱上開偵審案卷屬實。
（二）雖被告於前開莊新發違反毒品危害防制條例案件警訊中固坦承：「（問：你如
      何向莊新發購買安非他命？於何時？何地？前後共幾次？）我打電話至其住處
      問莊新發是否有安非他命，待莊新發有貨時，再打電話給我，雙方約定交易地
      點。前後共計二次，分別於八十七年十一月初，在莊新發住處附近巷口向他購
      買九千元之安非他命，第二次於八十七年十一月底，亦是在莊新發住處附近武
      德街口向他購買五千元之安非他命。」等情（嘉竹警刑字第二六四一三號刑案
      偵查卷第三頁反面），已自稱向莊新發購買安非他命。惟其於前開案件偵查中
      卻改稱未向莊新發購買安非他命等語（八十八年度偵字第三二七四號偵查卷第
      三十二頁）。嗣雖又稱：「八十七年十一月初我在莊新發住處附近，向他拿安
      非他命，一次九千元，是拿安非他命，另外是在八十七年十一月底也是在莊新
      發住處附近向他拿五千元的安非他命。」等語（同上偵查卷第四十七頁正面）
      ，然此僅供稱向莊新發「拿安非他命」，並非「買安非他命」。且被告於前開
      案件於本院審理時復證稱：「莊新發沒有賣安非他命給我，警訊中問我有沒有
      向他拿過安非他命，二人是一起買回來在車上分，那是合購的。」（本院八十
      八年度訴字第六二三號卷第二十九頁正面）。又於前開案件上訴審理時再證稱
      係與莊新發向別人合買安非他命等語（八十八年度上訴字第一八四二號卷第三
      十六頁正面）。是核被告於莊新發違反毒品危害防制條例案件偵審中之證詞，
      均與警訊中之供述不符，警訊中之陳述顯有瑕疵。
（三）雖上開莊新發違反毒品危害防制條例案件中，另有證人沈菱陽於警訊中證稱：
      「我曾在甲○○家目賭莊新發將安非他命販售給甲○○前後約有三次，每次多
      少價格，我不清楚。」（嘉竹警刑字第二六四一三號刑案偵查卷第十一頁正面
      ），惟其所述莊新發販賣安非他命之地點、次數，非但與被告上開警訊之證述
      有異，且沈菱陽嗣於該案偵審中亦否認曾見莊新發販賣安非他命予被告等情，
      反稱莊新發與被告係合資購買安非他命等語（八十八年度偵字第三二四七號偵
      查卷第十一頁反面、本院八十八年度訴字第六二三號卷第三十頁），又於上開
      案件上訴審理時或稱被告有拜託莊新發買安非他命，後來沒錢都是由莊新發拿
      錢出來等語（八十八年度上訴字第一八四二號卷第五十六頁正面）。是證人沈
      菱陽於警訊中之證述，非但前後不一，且與被告上開案件警訊中所言亦有相當
      矛盾，自屬片面之詞，未堪認定被告曾向莊新發購買毒品之事實。
（四）再依上開莊新發違反毒品危害防制條例案件中之警方監聽莊新發之0000－
      000000號行動電話關於被告與莊新發間之對話譯文，其中於八十七年十
      一月六日晚上八時四十一分八秒之對話內容，Ａ（指莊新發）：「喂『阿忠』
      在那時候回來？」、Ｂ（指被告）：「我在開車。」、Ａ：「我是問你要不要
      ？」、Ｂ：「要拿多少。」、Ａ：「我是想說你拿一錢，我拿一錢。」、Ｂ：
      「一錢現在多少？」、Ａ：「他說一錢九千，如單獨拿一錢要一萬元。」、Ｂ
      ：「我看我們二人共同出資買一錢。」等語（嘉竹警刑字第二六四一三號刑案
      偵查卷第十七頁反面），自上述對話，僅得認被告與莊新發二人於商量購買價
      格後，決定共同出資購買一錢等情。又於八十七年十二月一日晚上八時八分五
      十九秒之對話內容，Ａ（指莊新發）：「阿忠在家嗎？」、Ｂ（指被告）之子
      ：「他在睡覺，你等一下哦。」、Ｂ：「喂！」、Ａ：「我有告訴他，叫他拿
      五千好了。」、Ｂ：「好啊！」、Ａ：「我叫他過來，過來時我再打電話給你
      。」、Ｂ：「好！」；旋於同日晚上十一時十一分二十六秒之對話內容，Ａ（
      指被告）：「『阿安』我睡過頭了。」、Ｂ（指莊新發）：「我打電話給你，
      你太太不叫你聽，我朋友來了，我不知怎麼辦？」、Ａ：「我現在拿過去給你
      好嗎？」、Ｂ：「好啊！」、Ａ：「現在過去你家嗎？」、Ｂ「好！」等語（
      嘉竹警刑字第二六四一三號刑案偵查卷第十七頁正面），其內容則係被告告訴
      莊新發，俟其朋友過來時，再拿五千元過去其住處之對話。綜合上開對話之內
      容觀之，縱認被告與莊新發二人於電話中所指之物係安非他命，充其量為莊新
      發有意幫被告向其友人購買安非他命之情節，尚不足證明莊新發本身有販賣安
      非他命予被告之事實。再參以警方於上開莊新發違反毒品危害防制條例案件偵
      查中，曾於八十七年七月三十日至莊新發嘉義市○○○路一五二巷一號住處搜
      索，並未查獲任何不法事證物品，有搜索報告書乙紙在卷（八十八年度偵字第
      三二七四號卷第五十五頁反面）可查，並無關於莊新發販賣安非他命之物證，
      自無從單憑被告於另案警訊中之瑕疵陳述，逕為被告曾向莊新發購買安非他命
      之認定。既無從認定，則被告於被告莊新發違反毒品危害防制條例一案偵查中
      所證未向莊某購買毒品之詞，未克證明純屬虛偽。
（五）另被告確曾於上開莊新發違反毒品危害防制條例案件偵查中，於檢察官詢問：
      「八十七年九月十一日下午三時四十四分二十一秒你打電話給莊新發說你已到
      家，你那邊還有嗎？是什麼意思？」、「八十七年十一月六日晚上八時四十一
      分八秒莊新發打電話給你說他想要拿一錢，叫你也拿一錢，一錢是什東西？」
      、「什麼茶葉一錢要九千元？」等問題時，分別答以：「是我問有沒有茶葉要
      向他買。」、「是茶葉。」、「不曉得，該是高山比較好的茶葉，他向誰買我
      不知道。」等語，又所陳上開茶葉確係指安非他命，均如前述。惟依上開監聽
      譯文所示，係莊新發欲向他人拿取「茶葉」，詢問被告是否亦願意一同拿取之
      意思，尚非莊新發有意將自己所有「茶葉」轉讓或販賣被告。是故，被告為證
      人時縱令未虛偽陳述，稱茶葉確為安非他命之毒品，惟因所述內容仍不足以令
      莊新發負轉讓或販賣毒品等罪責，所為虛偽陳述尚不足影響偵查及裁判結果，
      自非於案情有重要關係之事項。況且觀諸當日訊問筆錄，檢察官係告以：「檢
      察官諭知被告涉犯『偽證罪』，接受偵訊，於受偵訊時，得行使下列權利：一
      、得保持緘默，無須違背自己之意思而為陳述。二、得選任辯護人。三、得請
      求調查有利之證據。」等事項後，緊接為上開詢問而令被告回答，並於回答完
      畢，逕諭知「當庭逮捕」，有八十八年七月二十九日上午十時三十分訊問筆錄
      影本一份在卷（偵查卷第八至十頁）可憑，並經本院調閱上開八十八年度偵字
      第三二七四號莊新發違反毒品危害防制條例偵查卷宗屬實。按檢察官所為上開
      告知係依刑事訴訟法第九十五條所為，此等告知義務係針對刑事被告而發，另
      外，僅有刑事被告得予進行逮捕，刑事訴訟法第八十八條定有明文。是被告於
      檢察官告以涉嫌偽證罪進而為刑事被告之權利告知後，所為答覆顯係本於己身
      所涉「偽證罪」之刑事被告地位所為，而刑事被告並非證人，本無真實陳述之
      法定義務，已如前述，因之，縱令上開答覆全然虛偽，亦難課以偽證罪責。
五、綜上所述，被告固曾於莊新發違反毒品危害防制條例一案偵查中，於供前具結後
    ，以證人身分證稱未曾向莊新發購買毒品等語，惟依上開說明，被告是否向莊新
    發購買毒品之事實既無從證明，則被告所為證詞自非純然虛構可言。又被告另稱
    所拿茶葉係真高山茶葉云云，雖為不實，惟上開陳述真偽與否，既與偵查裁判之
    結果無涉，自非屬案情有重要關係之事項，況此部分陳述因係被告本於其涉偽證
    罪之刑事被告地位所為，而非證人身分之證言，又難以偽證罪論擬。此外，復查
    無其他積極證據得認被告確有公訴人所指上開犯行，不能證明被告犯罪，自應為
    無罪之諭知。
據上論斷，應依刑事訴訟法第三百零一條第一項，判決如主文。
本案經檢察官游悅晨到庭執行職務。
中      華      民      國    八十九    年      八      月    二十四    日
                                      臺灣嘉義地方法院刑事第三庭
                                          審判長  法  官  許  進  國
                                                  法  官  林  坤  志
                                                  法  官  張  道  周
右正本證明與原本無異。
如不服本判決，應於判決送達後十日內向本院提出上訴狀( 應附繕本 )。
中      華      民      國    八十九    年      八      月    二十四    日
                                      書記官  鄭  昭  亮


司法院資訊處製作；財團法人民間司法改革基金會備份。
